【裁判字號】    98,重上更(一),4
【裁判日期】    980908
【裁判案由】    給付工程款（確認單價之訴等）
【裁判全文】
臺灣高等法院臺南分院民事判決  98年度重上更(一)字第4號
上  訴  人  經濟部水利署南區水資源局
法定代理人  甲 ○ ○
訴訟代理人  蔡 建 賢  律師
被 上訴 人  洲域營造有限公司
法定代理人  乙○○○
訴訟代理人  盧 世 欽  律師
複 代理 人  黃 正
上列當事人間請求給付工程款（確認單價之訴等）事件，上訴人
對於中華民國96年4月20日臺灣台南地方法院（93年度重訴字第7
3號）第一審判決提起上訴判決後，經最高法院發回更審，本院
98年8月18日言詞辯論終結，判決如下：
    主  文
上訴駁回。
第二審及發回前第三審訴訟費用由上訴人負擔。
    事實及理由
一、被上訴人起訴主張：兩造於民國（下同）90年7月26日就系
    爭「阿公店水庫更新越域引水路工程（第五工區）」（下稱
    系爭工程）訂立承攬契約，並於同年8月4日開工，預定於94
    年1月14日竣工；伊於系爭工程開工後，發現上訴人對於第
    14號暗渠及隧道2次混凝土襯砌部分，均嚴重漏算混凝土數
    量，強度175KG/c㎡之混凝土，漏列3,698立方公尺（原設計
    數量為4,879立方公尺），強度210KG/c㎡之混凝土數量部分
    ，漏列13,454立方公尺（原設計數量為20,947立方公尺）。
    上開混凝土數量漏列甚鉅，超乎當事人得預見之範圍，即不
    在兩造系爭工程契約規範範圍內，應屬新增工程項目，依系
    爭工程契約第21條第1項後段，應由兩造共同重新議定合理
    單價。按行政院主計處90年10月公布之物價計算，扣除上訴
    人已給付部分，尚應給付伊如附表二之金額。又因此導致洞
    內（外）混凝土澆置費及運輸費大幅增加，伊多支出如附表
    三之費用。另因工期增加，而多支出環保費、勞安費、品管
    費、保險費、營業稅、管理費用。以上合計新台幣（以下同
    ）24,503,013元，應由上訴人給付予伊等情。爰本於系爭工
    程契約及情事變更原則，聲明求為判決命上訴人如數給付並
    加付法定遲延利息之判決（原審判命上訴人應給付被上訴人
    10,452,004元，及自93年3月23日起至清償日止，按年息百
    分之五計算之利息；而駁回被上訴人其餘之請求。上訴人就
    其敗訴部分，提起上訴；被上訴人就其受敗訴判決部分，未
    提起上訴，該部分業經確定。本院之前審判決，兩造均就敗
    訴部分聲明不服上訴，業經最高法院廢棄發回本院）。被上
    訴人就上訴人之上訴答辯聲明：上訴駁回。
二、上訴人則以：系爭混凝土之漏列，屬工程數量補正之問題，
    其工程款應依原契約之條件、單價計算履行，無調整契約單
    價問題。又伊就漏列之工程款，已依實際核計並將結果通知
    洲域公司，並無爭議。其事後要求提高單價，為無理由。再
    系爭工程並無新增加之工程項目，被上訴人之自行調整混凝
    土價格為請求，與契約不符。至所增加之澆置費、運輸費等
    部分，伊亦已依契約單價計價給付完畢，施工期間無物價波
    動原因；另有關工程之管理費用如環保費等，亦按工程金額
    給付，均無調整給付之理等語，資為抗辯。上訴人之上訴聲
    明：(一)原判決不利上訴人部分廢棄。(二)上廢棄部分，被上訴
    人在第一審之訴駁回。
三、兩造不爭執事項：
  (一)被上訴人於90年7月間經公開招標競價，以總工程預算金593
    ,320,000元之百分之52.25比例之決標價即3億1千萬元得標
    ，承攬系爭工程；嗣上訴人又以系爭工程原預算單價依決標
    比例調整後與被上訴人訂立承攬契約，並約定於同年8月4日
    開工，預定於94年1月14日竣工，有工程契約書影本一份附
    卷可參（見原審補字卷第15至25頁）；至被上訴人投標單價
    與兩造合約單價之金額及比例如附表一所示。
  (二)系爭工程開工後，被上訴人發現主體工程漏列第14號暗渠及
    隧道2次混凝土襯砌工程部分之混凝土數量，合計此部分工
    程漏列之混凝土數量，其中強度175 KG/c㎡之混凝土數量部
    分，漏列3,698立方公尺（原設計數量為4,879立方公尺，占
    原設計數量百分之76），另強度210K G/c㎡之混凝土數量部
    分，漏列13,454立方公尺（原設計數量為20,947立方公尺，
    占原設計數量百分之64），有經濟部水利署南區水資源局92
    年11月14日水南工字第09206010670號、第09206010671號函
    影本各一份附卷可憑（見原審卷1第17、18頁）。
  (三)上開漏列之工程項目及混凝土數量；
  (1)原契約單價為：175KG/c㎡混凝土每立方公尺893元，210KG/
    c㎡混凝土每立方公尺946元，混凝土澆置費（洞外）每立方
    公尺89元，混凝土澆置費（洞內）每立方公尺165元，洞外
    混凝土運輸費用每立方公尺73元，洞內混凝土運輸費用每立
    方公尺84元。
  (2)被上訴人投標單價為：175KG/c㎡混凝土每立方公尺1,210元
    ，210KG/c㎡混凝土每立方公尺1,430元，混凝土澆置費（洞
    外）每立方公尺110元，混凝土澆置費（洞內）每立方公尺
    198元，洞外混凝土運輸費用每立方公尺132元，洞內混凝土
    運輸費用每立方公尺132元。
  (3)上訴人預算單價：175KG/c㎡混凝土每立方公尺1,710元，21
    0KG/c㎡混凝土每立方公尺1,810元，混凝土澆置費（洞外）
    每立方公尺170元，混凝土澆置費（洞內）每立方公尺315元
    ，洞外混凝土運輸費用每立方公尺140元，洞內混凝土運輸
    費用每立方公尺160元。
  (4)被上訴人提出之統一發票實際支出單價：175 KG/c㎡混凝土
    每立方公尺1,492.43元，210 KG/c㎡混凝土每立方公尺1,58
    6.43元，混凝土澆置費（洞外）每立方公尺200元，混凝土
    澆置費（洞內）每立方公尺350元，洞外混凝土運輸費用每
    立方公尺250元，洞內混凝土運輸費用每立方公尺300元。
  (5)行政院主計處公布台灣地區營造工程物價（90年10月）為：
    175KG/c㎡混凝土每立方公尺1,745.91元，210KG/c㎡混凝土
    每立方公尺1,836.38元。
  (四)上開漏列之工程項目及混凝土數量，上訴人於91年11月21日
    以水南工字第09106016500號函通知被上訴人列入為系爭工
    程之工程項目及施作數量（見原審補字卷第26頁）。
  (五)本件系爭工程（含上開漏列工程部分）已全部完工，上訴人
    就上開漏列工程部分，按原契約單價即175 KG/c㎡混凝土每
    立方公尺893元，210KG/c㎡混凝土每立方公尺946元，計價
    追加給付工程款予被上訴人（見本院卷第75頁）。
四、得心證之理由：
  (一)查被上訴人之主張本件系爭工程開工後，發現系爭工程漏列
    第14號暗渠及隧道2次混凝土襯砌工程部分之混凝土數量，
    強度175KG/c㎡之混凝土數量部分，漏列3,698立方公尺（原
    設計數量為4,879立方公尺，占原設計數量百分之76），另
    強度210KG/c㎡之混凝土數量部分，漏列13,454立方公尺（
    原設計數量為20,947立方公尺，占原設計數量百分之64）等
    事實，有前揭經濟部水利署南區水資源局92年11月14日水南
    工字第009206010671號函影本一份附卷可憑（見原審卷1第1
    7頁），且為兩造所不爭執。查上述之第14號暗渠及隧道2次
    混凝土襯砌工程，依系爭工程契約所載亦在被上訴人所承攬
    應予施作之工程範圍，惟上訴人於對外招標之初即未將上開
    漏列之混凝土數量及費用列入，而於兩造簽訂系爭工程契約
    後經被上訴人於施工期間始發現有上述漏列之情事，因之，
    上訴人遂於91年11月21日以水南工字第09106016500號函通
    知被上訴人列入系爭工程及數量（見原審補字卷第26頁），
    嗣系爭工程（含上開漏列部分）已全部完工，上訴人則僅就
    上開漏列部分，按原契約單價即175KG/c㎡混凝土每立方公
    尺893元，210KG/c㎡混凝土每立方公尺946元，計價追加給
    付工程款予被上訴人完畢等情，為兩造所不爭。又雖系爭工
    程契約第21條第1項之規定：「機關（指上訴人）於必要時
    得於契約所約定之範圍內通知廠商變更契約。」第22條前段
    規定：「依前條辦理變更契約後數量如有增減，其工程費之
    計算，仍以原訂單價為準，...。」，即上訴人有通知廠商
    （即被上訴人）變更契約之權利，惟仍需於契約所「約定（
    即已經契約當事人意思表示一致）」之範圍內，且「必要」
    時始得為之。而本件被上訴人所主張者乃上訴人於招標系爭
    工程時於應施作之工程項目「漏列」第14號暗渠及隧道2次
    混凝土襯砌等二項工程之混凝土數量龐大，已如前述，上開
    漏列部分數量並非系爭工程契約第21條第1項所規範之契約
    變更事項。
  (二)再者，兩造系爭工程契約書第22條但書固有規定：「但有新
    增工程項目時，由機關及廠商雙方共議合理單價。」而本件
    係系爭契約漏列之混凝土數量過鉅，且因係可歸責於上訴人
    之事由所致，非屬契約約定範圍內之變更，且非屬新增工程
    項目，而係契約漏列事項。因之，關於本件所增加之工程數
    量，本無依系爭工程契約書第22條但書之規定，由兩造共議
    合理之單價之理。且兩造就該增加之工程協議不成，再經被
    上訴人向「行政院公共工程委員會」申請調解，經該會提出
    相關調解建議，因上訴人不同意而調解不成立等情，有被上
    訴人所提出之「行政院公共工程委員會」92年9月19日工程
    訴字第09200385980號函及內附之調解建議各一份附卷可參
    （見原審卷1第59至65頁），並經原審向該會調取相關調解
    卷宗資料審閱無訛（見原審卷2第58、66頁）；據此，兩造
    就系爭工程漏列之混凝土暨工程，無法合議定其工程單價，
    亦堪認定。
  (三)按契約成立後，情事變更，非當時所得預料，而依其原有效
    果顯失公平者，當事人得聲請法院增、減其給付或變更其他
    原有之效果。前項規定，於非因契約所發生之債，準用之。
    民法第227條之2定有明文。系爭工程金額本龐大詳如附表六
    所示，而上揭第14號暗渠及隧道2次混凝土襯砌工程部分各
    漏列之混凝土數量比例，分別高達原設計數量之百分之76及
    64，已如上述，審究上開漏列之數量及比例甚為嚴重，工程
    款金額龐大。而系爭漏列之上開混凝土工程及數量之緣由，
    乃上訴人於本件系爭工程設計規劃時因疏失未予計入所致，
    此為上訴人自承在卷（見原審卷2第7、8頁），已非可歸責
    於被上訴人，而超乎兩造按招標所得預見工程之範圍，且系
    爭工程上揭第14號暗渠及隧道2次混凝土襯砌漏列工程部分
    ，性質上亦非至施工時不能發現，即非兩造締約當時所能預
    見。可見本件系爭工程有關混凝土施工項目、數量之所以增
    加無可歸責於被上訴人，如依原契約單價計算工程款，不僅
    低於行政院主計處公布之物價暨上訴人之預算單價，更低於
    被上訴人之投標價暨實際支出單價如附表五所載之金額，顯
    然對被上訴人造成甚大不利，依原契約計價結果顯失公允。
  (四)再按政府採購法第6條前段已揭示「機關辦理採購，應以維
    護公共利益及公平合理原則，對廠商不得為無正當理由之差
    別待遇。」之規定，而政府機關之不考慮廠商單價是否合理
    而強以機關單價調整廠商單價，為政府採購法錯誤行為態樣
    「十決標程序」之(六)所明示，屬違反政府採購法公平合理法
    則之行為，有「行政院公共工程委員會」92年6月5日工程企
    字第09200229070號函釋及所附之錯誤行為態樣表各一份在
    卷可參（見原審卷2第75、83頁）；上訴人為政府所屬機關
    ，辦理本件系爭工程之施工招標，理應遵守上開政府採購法
    規定。又依兩造所訂系爭工程契約第41條規定：「機關與廠
    商因履約而生爭議者，應依法令及契約規定，考量公共利益
    及公平合理，本誠信和諧，盡力協調解決。」（見原審補字
    卷第22頁）。查系爭工程乃上訴人依據政府採購法對外公開
    招標競價，由被上訴人於90年7月20日以總工程預算金5億9
    千332萬元之百分之52.25比例之決標價即3億1千萬元得標，
    嗣上訴人旋即以系爭工程原預算單價依決標之比例調整後，
    始與被上訴人訂立系爭承攬契約，有關被上訴人投標單價與
    兩造合約單價之金額及比例則如附表一所示等情。又系爭契
    約（工程項目）所定之原契約單價，乃上訴人逕以本件工程
    預算單價依被上訴人得標價比例予以調整後之金額（即將「
    175KG/c㎡混凝土」由預算單價每立方公尺1,710元，調整為
    893元；「210KG/c㎡混凝土」由預算單價每立方公尺1,810
    元，調整為946元，見附表五所載），該金額不僅顯然低於
    行政院主計處公布之物價，更低於被上訴人參與上訴人招標
    之投票價，已如上述，為兩造所不爭，可見上訴人前揭「依
    比例予以調整之契約單價」，顯已違反前揭政府採購法所揭
    示之公平合理原則，上訴人已有不顧被上訴人施工成本結構
    ，強將本件工程預算依被上訴人投標單價之比例調整為契約
    單價，造成之不合理之處，此由附表一列載之各項工程單價
    比例失衡情形，即可得知。縱認上訴人將本件工程預算依被
    上訴人投標單價之比例調整為契約單價後與被上訴人締約，
    乃一般工程發包、簽約之慣例，惟系爭混凝土之數量因漏列
    龐大，所生之增加已超出契約數量外甚多（且非可歸責被上
    訴人之事由所致），又非屬契約約定範圍內之變更，則上訴
    人仍認可依據系爭工程契約第21條第1項及第22條前段規定
    （即變更契約補正增加原契約數量），對於非兩造所得預見
    之上開系爭混凝土數量（漏列異常嚴重之工程），仍依上開
    原契約單價計算工程款，無異將重大之不利益悉歸由被上訴
    人一方承擔，實有違公平、合理之原則。因此，本件系爭工
    程有關漏列混凝土之數量暨工程款，自應參酌政府採購法等
    相關法令及兩造契約約定兼顧公共利益及公平合理原則，本
    於上開民法之情事變更之規定解決。
  (五)查：
  1.被上訴人施作本件系爭工程時，有關混凝土（包括175KG/c
    ㎡及210KG/c㎡）每立方公尺之單價金額，有被上訴人投標
    之估價、上訴人預算估價、被上訴人實際支出之單價及行政
    院主計處（90年10月）公布之台灣地區營建工程物價資料（
    見本院卷第34頁），已如附表五所示，且為兩造所不爭執。
    由附表五所示金額相互對照比較可知，上訴人招標時之預算
    單價與行政院主計處（90年10月）公布之台灣地區營造工程
    物價約略相近，而被上訴人之投標單價與實際施工支出之單
    價，則均較上訴人之預算單價金額為低而相近；至於兩造系
    爭契約所定之契約單價，則又明顯均較上訴人之預算單價、
    行政院公布物價、被上訴人投標單價及實際支出之單價相對
    偏低；究其緣由係原契約單價，因上訴人嗣後再以被上訴人
    之決標價格與原工程預算金額之比例調整後失真所致，是故
    倘以兩造原契約單價作為計算本件增加工程數量之計價基準
    ，自顯失公平、合理，已如上述而不可採。相對於兩造所不
    爭由被上訴人所提出之實際支出系爭混凝土金額，確較被上
    訴人投標之單價稍高，可見被上訴人以此種價格為投標之金
    額，應已自行評估、核計系爭工程之施工成本及利潤，並經
    得標，即表明以此價格承攬系爭工程，應屬為市場所能接受
    而較合理。故為兼顧公平合理及兩造之利益，本院斟酌被上
    訴人於參與投標時既願以「175KG/c㎡混凝土」每立方公尺
    1,210元，「210KG/c㎡混凝土」每立方公尺1,430元之單價
    承包，自應以被上訴人參與投標之投標單價為計算基礎，則
    上訴人應給付被上訴人之金額，於扣除上訴人已依契約單價
    計算給付之金額後，上訴人應增加給付被上訴人7,684,002
    元【計算式：（0000-000）×3698＋（0000-000）×13454
    ＝0000000】。
  2.其次有關被上訴人因混凝土數量增加所必須支出之洞內、洞
    外混凝土工程之澆置費、運輸費部分，亦應以被上訴人投標
    單價作為計算基礎。故此部分費用，被上訴人投標單價為：
    「混凝土澆置費（洞外）」每立方公尺110元，「混凝土澆
    置費（洞內）」每立方公尺198元，「洞外混凝土運輸」每
    立方公尺132元，「洞內混凝土運輸」每立方公尺132元。於
    扣除上訴人已依契約單價計算給付之金額後，上訴人亦應增
    加給付被上訴人之金額為1,382,622元【計算式為：（110-8
    9）×6690＋（198-165）×10462＋（132-73）×6690＋（1
    32-84）×10462＝0000000】。如不計入此必要之費用亦對
    被上訴人顯失公允。
  3.又被上訴人請求上訴人應給付其因上開混凝土增加施工期間
    ，所增加之勞安、品管、保險、營業稅、管理等費用部分：
    查本件之系爭工程總價金為3億1,000萬元，為兩造所不爭；
    其中環境保護工程項目占1,253,952元，勞工安全衛生設備
    費占1,567,440元，廠商品質管制作業費占1,823,821元，包
    商管理費占23,458,367元，營業稅占14,536,741元，保險費
    占4,728,444元等情（詳如附表六所示），總計約為系爭工
    程總金額百分之15.28，亦為兩造不爭執，因被上訴人施工
    所發生此部分之費用，原契約並未依比例計入，如不計入亦
    對被上訴人顯失公平，則此部分被上訴人之請求上訴人按比
    例增加給付因其施工所發生此部分相關之必要費用，自屬有
    據；而關於工程環保、勞安、品管、保險、營業稅等費用，
    乃隨工程之數量及工程期間增加而增加，此亦為上訴人不爭
    執。是故系爭工程增加上述之混凝土、澆置費及運輸費工程
    款，上訴人應按原契約比例增加給付此部分相關之必要費用
    ，亦堪認定。從而，上訴人應增加給付被上訴人此部分費用
    為1,385,380元【計算式為：（0000000＋0000000）×15.28
    ％＝0000000（小數點以下四捨五入）】。
  4.以上合計，上訴人應增加給付被上訴人10,452,004元【計算
    式：0000000+0000000+0000000＝00000000】。
  5.從而，被上訴人主張因情事變更，非兩造當時所得預料，而
    依其契約原有效果顯失公平，請求上訴人增加給付上開漏列
    之混凝土數量之工程款項，即無不合。上訴人抗辯：其已依
    兩造契約單價給付該部分工程款，被上訴人提起本件訴訟顯
    屬無據云云，不足採憑。
五、再按給付無確定期限者，債務人於債權人得請求給付時，經
    其催告而未為給付，自受催告時起，負遲延責任。其經債權
    人起訴而送達訴狀，或依督促程序送達支付命令，或為其他
    相類之行為者，與催告有同一之效力。又遲延之債務，以支
    付金錢為標的者，債權人得請求依法定利率計算之遲延利息
    。民法第229條第2項、第233條第1項前段分別定有明文。被
    上訴人依據民法情事變更之法律關係，請求上訴人給付1,04
    5萬2,004元，及自起訴狀繕本送達上訴人翌日即93年3月23
    日起至清償日止（見原審卷1第7頁），按年息百分之5計算
    之利息，為有理由。
六、綜上所述，上訴人之抗辯，均不足採；被上訴人之主張系爭
    工程漏列上開龐大之混凝土數量及工程費用，即無不合。從
    而，被上訴人本於承攬契約及民法情事變更之法律關係，請
    求上訴人應給付被上訴人10,452,004元及自93年3月23日起
    至清償日止，按年息百分之5計算之法定遲延利息，為有理
    由，應予准許。原審就此部分為上訴人敗訴之判決，並依兩
    造之聲請分別為命供擔保准為假執行及免為假執行之諭知，
    理由雖有不同，結果亦核無不合。上訴意旨指摘原判決不當
    ，求予廢棄改判，非有理由，應予駁回。
七、本件事證已臻明確，兩造其餘攻擊、防禦方法及舉證，核與
    判決之結果不生影響，爰毋庸逐一論述，附此敘明。
據上論結，本件上訴為無理由，依民事訴訟法第449條第1項、第
78條，判決如主文。
中    華    民    國    98    年    9     月    8     日
                  民事第三庭    審判長法  官  陳光秀
                                      法  官  李文賢
                                      法  官  莊俊華
上為正本係照原本作成。
如對本判決上訴，須於判決送達後20日內向本院提出上訴狀，未
表明上訴理由者，應於上訴後20日內，向本院提出理由書（須附
繕本）。依法應委任律師為訴訟代理人，始得上訴。
中    華    民    國    98    年    9     月    11    日
                                      書記官  吳銘添
【附記】
民事訴訟法第466條之1：
(1)對於第二審判決上訴，上訴人應委任律師為訴訟代理人。但上
  訴人或其法定代理人具有律師資格者，不在此限。
(2)上訴人之配偶、三親等內之血親、二親等內之姻親，或上訴人
  為法人、中央或地方機關時，其所屬專任人員具有律師資格並
  經法院認為適當者，亦得為第三審訴訟代理人。
民事訴訟法第466條之2：
  上訴人無資力委任訴訟代理人者，得依訴訟救助之規定，聲請
  第三審法院為之選任律師為其訴訟代理人。
附表一
┌─────────┬──────┬──────┬────┐
│項  目            │被上訴人投標│兩造契約單價│兩者比例│
├─────────┼──────┼──────┼────┤
│主體工程          │254,162,100 │236,113,285 │92.9%   │
├─────────┼──────┼──────┼────┤
│雜項工程          │2,310,000   │23,410,239  │1013.43%│
├─────────┼──────┼──────┼────┤
│閘門機電工程      │32,461,000  │3,107,711   │9.57％  │
├─────────┼──────┼──────┼────┤
│環境保護工程      │1,254,000   │1,253,952   │99.99％ │
├─────────┼──────┼──────┼────┤
│勞工安全衛生設備費│2,492,900   │1,567,440   │62.88％ │
├─────────┼──────┼──────┼────┤
│廠商品質管制作業費│1,320,000   │1,823,821   │138.16％│
├─────────┼──────┼──────┼────┤
│包商管理費        │11,000,000  │23,458,367  │213.58％│
├─────────┼──────┼──────┼────┤
│營業稅            │17,000,000  │14,536,741  │85.51％ │
├─────────┼──────┼──────┼────┤
│保險費            │8,000,000   │4,728,444   │59.11％ │
└─────────┴──────┴──────┴────┘
附表二：
┌──────┬─────────┬──────┬────┬──────┐
│項  目      │行政院主計處公布物│兩造契約單價│漏列數量│被上訴人請求│
│            │價（90年10月）    │            │（立方公│之金額      │
│            │                  │            │尺）    │            │
├──────┼─────────┼──────┼────┼──────┤
│175KG/c㎡   │1,745.91元        │893元       │3,698   │3,154,061.18│
├──────┼─────────┼──────┼────┼──────┤
│210KG/c㎡   │1,836.38元        │946元       │13,454  │11,979,172.5│
│            │                  │            │        │2           │
└──────┴─────────┴──────┴────┴──────┘
 附表三：
┌──────┬─────┬────┬────┬────────┐
│項目        │數量（A） │被上訴人│兩造契約│被上訴人請求金額│
│            │          │支出單價│單價    │(B-C)xA         │
│            │          │（B）   │        │                │
├──────┼─────┼────┼────┼────────┤
│洞外混凝土澆│6690      │200     │89      │742,590         │
│置費用      │          │        │        │                │
├──────┼─────┼────┼────┼────────┤
│洞內混凝土澆│          │350     │165     │1,935,470       │
│置費用      │10462     │        │        │                │
├──────┼─────┼────┼────┼────────┤
│洞外混凝土運│6690      │250     │73      │1,184,130       │
│輸費用      │          │        │        │                │
├──────┼─────┼────┼────┼────────┤
│洞外混凝土運│10462     │300     │84      │2,259,792       │
│輸費用      │          │        │        │                │
└──────┴─────┴────┴────┴────────┘
 附表四：
┌─────────┬────────┬────────────┐
│項              目│原契約金額      │共占原契約工程總價之比例│
├─────────┼────────┼────────────┤
│環境保護措施費    │1,253,952元     │百分之15.28             │
├─────────┼────────┤                        │
│勞工安全衛生設備費│1,567,440元     │                        │
├─────────┼────────┤                        │
│廠商品質管制作業費│1,823,821元     │                        │
├─────────┼────────┤                        │
│包商管理費        │23,458,367元    │                        │
├─────────┼────────┤                        │
│營業稅            │14,536,741元    │                        │
├─────────┼────────┤                        │
│工程保險費        │4,728,444元     │                        │
└─────────┴────────┴────────────┘
 附表五：
┌─────┬─────┬─────┬─────┬─────┬─────┐
│項  目    │上訴人預算│行政院主計│被上訴人投│被上訴人實│兩造契約單│
│          │單價（元）│處公布物價│標單價    │際支出單價│價（元）  │
│          │          │（元）    │（元）    │（元）    │          │
├─────┼─────┼─────┼─────┼─────┼─────┤
│175KG/c㎡ │1,710     │1,745.91  │1,210     │1,492.43  │893       │
│混凝土    │          │          │          │          │          │
├─────┼─────┼─────┼─────┼─────┼─────┤
│210KG/c㎡ │1,810     │1,836.38  │1,430     │1,586.43  │946       │
│混凝土    │          │          │          │          │          │
├─────┼─────┼─────┼─────┼─────┼─────┤
│混凝土澆置│170       │          │110       │200       │89        │
│費（洞外）│          │          │          │          │          │
├─────┼─────┼─────┼─────┼─────┼─────┤
│混凝土澆置│315       │          │198       │350       │165       │
│費（洞內）│          │          │          │          │          │
├─────┼─────┼─────┼─────┼─────┼─────┤
│混凝土運輸│140       │          │132       │250       │73        │
│費（洞外）│          │          │          │          │          │
├─────┼─────┼─────┼─────┼─────┼─────┤
│混凝土運輸│160       │          │132       │300       │84        │
│費（洞內）│          │          │          │          │          │
└─────┴─────┴─────┴─────┴─────┴─────┘
附表六：
┌─────────┬──────┬──────┬──────────┐
│項  目            │被上訴人投標│兩造契約單價│比例（契約單價＼被上訴
│                  │            │            │投標單價）          │
├─────────┼──────┼──────┼──────────┤
│主體工程          │254,162,100 │236,113,285 │92.9%               │
├─────────┼──────┼──────┼──────────┤
│雜項工程          │2,310,000   │23,410,239  │1013.43%            │
├─────────┼──────┼──────┼──────────┤
│閘門機電工程      │32,461,000  │3,107,711   │9.57％              │
├─────────┼──────┼──────┼──────────┤
│環境保護工程      │1,254,000   │1,253,952   │99.99％             │
├─────────┼──────┼──────┼──────────┤
│勞工安全衛生設備費│2,492,900   │1,567,440   │62.88％             │
├─────────┼──────┼──────┼──────────┤
│廠商品質管制作業費│1,320,000   │1,823,821   │138.16％            │
├─────────┼──────┼──────┼──────────┤
│包商管理費        │11,000,000  │23,458,367  │213.58％            │
├─────────┼──────┼──────┼──────────┤
│營業稅            │17,000,000  │14,536,741  │85.51％             │
├─────────┼──────┼──────┼──────────┤
│保險費            │8,000,000   │4,728,444   │59.11％             │
└─────────┴──────┴──────┴──────────┘

司法院資訊處製作；財團法人民間司法改革基金會備份。
